【裁判字號】    98,上易,862
【裁判日期】    990111
【裁判案由】    頂替
【裁判全文】
臺灣高等法院高雄分院刑事判決         98年度上易字第862號
    上  訴  人
    即  被  告  甲○○
    選任辯護人  吳建勛  律師
                梁宗憲  律師
                陶德斌  律師
上列上訴人因頂替案件，不服臺灣高雄地方法院98年度易字第67
0 號中華民國98年9 月30日第一審判決（起訴案號：臺灣高雄地
方法院檢察署98年度偵字第9406號）及移送併案審理（併辦案號
：98年度偵字第2199號）提起上訴，本院判決如下：
    主  文
上訴駁回。
    事  實
一、甲○○與李登明係朋友。緣李登明前因與楊宗霖有賭債新臺
    幣（下同）1540萬元之糾紛，李登明即基於持有制式手槍、
    可發射子彈具有殺傷力之改造手槍、制式子彈及殺人之犯意
    ，於民國97年4月10日上午5時30分許，攜帶如附表編號1、2
    所示之口徑9mm 半自動制式手槍（槍枝管制編號：00000000
    00號）、口徑0.40吋半自動制式手槍（槍枝管制編號：0000
    000000號）各1 支及不詳數量之子彈，駕駛車牌號碼1166-T
    F 號黑色自小客車沿高雄市○○○路南向北行駛，尾隨邱弘
    嘉所駕駛搭載楊宗霖之車牌號碼7456-ME 號自小客車，伺邱
    弘嘉與楊宗霖行駛至博愛二路與新庄仔路交岔口，並左轉新
    庄仔路時，李登明即駕駛其自小客車超前攔阻邱弘嘉與楊宗
    霖所駕駛自小客車，邱弘嘉見狀後，立即回轉新庄仔路由西
    往東快速行駛欲逃離，李登明遂駕駛自小客車向前追趕駛至
    邱弘嘉與楊宗霖所駕駛自小客車旁並取出上開手槍，對邱弘
    嘉與楊宗霖所駕駛自小客車射擊1 槍，邱弘嘉與楊宗霖則往
    新莊仔路由西往東方向左轉自由二路北向南方向快速逃離，
    李登明則緊跟在後且再以上開手搶持續向邱弘嘉與楊宗霖射
    擊22槍，待邱弘嘉與楊宗霖行駛自由二路與十全二路交岔口
    時，左轉十全二路行駛，隨即向十全派出所報案，李登明始
    未繼續跟隨及開槍射擊，因而未得逞（李登明殺人未遂及違
    反槍砲彈藥刀械管制條例部分業經提起公訴）。詎甲○○為
    求脫免李登明之殺人未遂刑責，意圖使李登明隱避，竟於97
    年5 月6 日22時45分許，攜帶如附表所示之手槍、子彈，向
    高雄市政府警察局警員自首持有附表所示之手槍、子彈，並
    向員警虛偽供稱其係持附表編號1 及2 所示之手槍向邱弘嘉
    與楊宗霖射擊之人而頂替李登明，致影響司法機關犯罪偵查
    工作之進行。嗣因邱弘嘉、楊宗霖指認李登明方為本件開槍
    射擊之行為人，始悉上情。
二、案經臺灣高雄地方法院檢察署檢察官自動檢舉偵查起訴。
    理  由
甲、程序方面：
一、按被告以外之人於審判外之陳述，雖不符刑事訴訟法第159
    之1 至第159 條之4 之規定，而經當事人於審判程序同意作
    為證據，法院審酌該言詞陳述或書面陳述作成時之情況，認
    為適當者，亦得為證據。當事人、代理人或辯護人於法院調
    查證據時，知有第159 條第1 項不得為證據之情形，而未於
    言詞辯論終結前聲明異議者，視為有前項之同意。刑事訴訟
    法第159 之5 定有明文。查檢察官、被告甲○○於原審準備
    程序及審判程序時，對於本判決所引用之傳聞證據，均同意
    有證據能力（見原審98年度審易字第1106號卷第5 頁、98年
    度易字第670 號卷第43頁反面），本院審酌上開證據作成時
    之情狀，並無違法或不當等情形，且與本案相關之待證事實
    具有關聯性，認為以之作為本案之證據亦屬適當，爰依前揭
    規定，認均應有證據能力。
二、又傳聞法則乃對於被告以外之人於審判外之言詞或書面陳述
    ，亦即針對被告以外之人於審判外以言詞或書面所為之供述
    證據所為之規範。卷附槍彈照片及槍彈鑑定照片、監視錄影
    器翻拍照片、車牌號碼7456-ME 自小客車之車損照片，乃以
    科學、機械之方式對於查獲當時之情況所為忠實且正確之紀
    錄，性質上並非供述證據，故無傳聞法則之適用，於此又查
    無不得為證據之狀況，自均具有證據能力。末，另案扣案之
    口徑9mm 半自動制式手槍1 支（槍枝管制編號：000000000
    號、口徑0.40吋半自動制式手槍（槍枝管制編號：00000000
    00號）1 支、仿BERETTA 廠M9型具殺傷力之半自動改造手槍
    （槍枝管制編號：0000000000號）1 支、口徑9mm 制式子彈
    11顆及口徑0.40吋制式子彈2 顆，均係被告甲○○自首而提
    出之，並非傳聞證據，應有證據能力。
乙、實體方面：
一、訊據上訴人即被告甲○○矢口否認有何頂替犯行，辯稱：上
    揭駕駛車牌號碼1166-TF 號黑色賓士自小客車緊追楊宗霖及
    邱弘嘉所駕車輛，並持如附表編號1 及2 所示之手槍射擊楊
    宗霖及邱弘嘉，確實係我所為，而非李登明所為等語。
二、經查：
  (一)證人即被害人楊宗霖於警詢時證稱：我於97年4 月10日凌晨
    2 時許與友人邱弘嘉在中山路大帝國喝酒，於凌晨5 時10幾
    分由邱嘉弘駕駛7456-ME 號自小客車載我離開，行至左營區
    ○○○路與博愛二路，左轉新莊一路再左轉新榮街走新莊一
    路機車道，邱嘉弘即向我表示有一部黑色賓士車1166-TF 尾
    隨在後，突然有一部計程車車號Z9-272號擋在伊車前要攔截
    我們，車內駕駛座左後方一名男子就搖下車窗大聲吶喊「別
    走」，因後方車牌號碼1166-TF 黑色賓士汽車尾隨在後，我
    們就要加速逃逸，該黑色賓士車在新莊一路與博愛二路口，
    即開到我們車右側平行，以右手持槍朝我們所駕車輛開槍，
    我們就加速從新莊一路直行後右轉自由二路逃逸，途中該輛
    黑色賓士車就一直追逐我們沿途朝我們開槍，於自由路左轉
    十全路時剛好看到十全路派出所，便下車躲避並報案，該部
    黑色賓士車就逃逸了，該黑色賓士自小客車車內我只有看到
    駕駛綽號「老芋仔」一人，沒看見有其他人，「老芋仔」就
    是李登明等語（見警C 卷第36頁至第38頁）；其於另案審理
    時具結證述：之前在賭場見過被告甲○○，案發當天我與邱
    弘嘉從舞廳出來，邱弘嘉載伊開車到博愛路與新莊路口時，
    邱弘嘉看到說後面有人在跟車，我就將車窗拉下，發現曾慈
    傑搭計程車在後面跟車，前面還有李登明在跟著，我要加速
    離開時，黑色賓士車就靠近我車的右側，並開始開槍，因為
    該賓士車的車窗是放下，我只有看到李登明，行經十全路與
    自由路時，李登明還有下車朝我們開槍，開槍的人也不是被
    告甲○○，現場沒有看到甲○○等語（見原審法院97年度訴
    字第1117號卷第73頁至第77頁）；證人即被害人邱弘嘉亦於
    另案審理中具結證稱：我之前從來沒有見過被告甲○○，我
    也不認識李登明，我當天開車搭載楊宗霖，發現後面有車在
    跟時，想要跑走，但計程車跟黑色賓士車為了要把我車攔下
    ，黑色賓士車就亮槍，開始朝我的副駕駛座射擊，我就一直
    開車，開到十全路，我以為路邊有警局，所以我就停車，但
    是那邊沒有警局，那輛黑色賓士車就從右後方攔到我們車前
    ，該賓士車駕駛有下車開槍，我看到他下車，馬上倒車要走
    ，我確定該賓士車的駕駛是李登明，而不是被告甲○○等語
    （見原審法院97年度訴字第1117號卷第78頁至第79頁背面）
    ，顯見當時追逐被害人的車輛是車牌號碼1166-TF 號黑色賓
    士車，而該車之駕駛人於追逐過程中有搖下車窗，被害人因
    而有明顯看到駕駛人之面容，應可正確指認。至於證人邱弘
    嘉嗣後於原審法院98年訴字第418 號案件98年6 月16日審理
    時結證稱：無法確定當時駕駛車牌號碼1166-TF 號黑色賓士
    車之人是否為李登明等語（見該案卷宗第119 頁、本院卷第
    56頁），然證人邱弘嘉之前在警詢、偵查及原審均證稱係李
    登明開槍的無誤，且指訴歷歷，所述又與事實並不相違，可
    見其嗣後翻異前詞，或許係因其與證人楊宗霖案發後感情不
    睦，或有其他因素所致，故其嗣後之證詞，顯不足採，核此
    敘明。
  (二)被害人邱弘嘉所駕駛並遭開槍射擊車牌號碼7456-ME 號之自
    小客車，車身彈孔多分佈於右側車身乙情，有高雄市政府警
    察局刑事鑑識中心現場勘查報告及現場勘查相片冊各1 份（
    見警B 卷第23頁至第117 頁）在卷可稽，顯見黑色賓士車係
    從被害人車輛之右後側追逐被害人，與證人邱弘嘉、楊宗霖
    前開證述相符，則開槍射擊之人應係乘坐於黑色賓士車左側
    之人無疑，佐以證人即被害人楊宗霖、邱弘嘉前開所證：黑
    色賓士車僅有駕駛座的車窗有搖下，駕駛人並持槍射擊，其
    他車窗沒有搖下等語，故認黑色賓士車上應僅有駕駛1 人，
    而無乘客，應無疑義。佐以被害人楊宗霖前述，其與李登明
    及甲○○均屬認識，應無錯認之理。又該車牌號碼1166-TF
    號黑色賓士車是李登明之胞姐李淑青所有，李淑青所講甲○
    ○借車情節，與甲○○所述借車及還車情節不符（見本院98
    年度上訴字第1823號影卷第93頁至第97頁），足見被告甲○
    ○當天應未借用駕駛該黑色賓士車，駕駛該黑色賓士車沿路
    槍擊被害人楊宗霖及邱弘嘉等2 人者，應非被告甲○○所為
    ，而係李登明所為。
  (三)被告之辯護人提出被告甲○○於案發當日97年4 月10日凌晨
    4 時許至5 時30分許，其所使用之0000000000號行動電話通
    聯記錄，證明案發當時被告甲○○持用之上開行動電話發話
    地點長期於大帝國舞廳附近，而與曾慈傑持用之0000000000
    號行動電話有密集之通聯，與被告甲○○之供詞相符，有該
    通聯記錄在卷足憑云云。然查：此份通聯記錄所載，顯示被
    告甲○○所使用之0000000000號行動電話於案發當日凌晨4
    時至5 時30分許，基地台確實在高雄市苓雅區○○○路5 號
    19樓之37，且與曾慈傑持用之0000000000號行動電話有密集
    之通聯，應堪認定，然依證人曾慈傑及被告甲○○所述，其
    2 人在案發前1 個多小時一起在大帝國舞廳附近等候楊宗霖
    等情，依常理，其2 人當時既然在一起，何須以行動電話密
    集聯絡，顯然與常情有違，且被告之辯護人所提出之上開通
    聯記錄，並無當日有關較早或較晚之通聯記錄以資比對案發
    當時被告甲○○確實出現在案發現場，故上開通聯記錄不足
    作為有利被告甲○○之證據，併此敘明。
  (四)被告甲○○於97年5 月6 日攜附表所示槍、彈向高雄市政府
    警察局自首之事實，有高雄市政府警察局刑警大隊扣押筆錄
    、扣押物品目錄表、照片2 張在卷可憑（見警B 卷第16頁至
    第19頁、第21頁），並有附表所示之制式手槍2 支、改造手
    槍1 支、制式子彈13顆扣案可稽。又扣案該等槍彈經送內政
    部警政署刑事警察局鑑定結果：送鑑手槍1 支（槍枝管制編
    號0000000000，即附表編號1 ），係口徑9mm 制式半自動手
    槍，為美國RUGER 廠製P85MK II型，經檢視，槍號遭磨滅，
    以電解腐蝕法重現結果，因磨滅過深，無法重現，槍管內具
    6 條右旋來復線，可擊發同口徑制式子彈，認具殺傷力；送
    鑑手槍1 支（槍枝管制編號0000000000，即附表編號2 ），
    係口徑0.40吋制式半自動手槍，為美國SMITH&WESSON廠1066
    型，槍號為TFB2139 ，槍管內具6 條左旋來復線，擊發功能
    正常，可供擊發同口徑制式子彈使用，認具殺傷力；送鑑手
    槍1 支（槍枝管制編號0000000000），係改造手槍，仿BERE
    TTA 廠M9型半自動手槍製造之槍枝，換裝土造金屬槍管而成
    ，擊發功能正常，可供擊發適用子彈使用，認具殺傷力；送
    鑑子彈13顆，經同一機關鑑定結果，其中11顆，均係口徑9m
    m 制式子彈，採樣4 顆試射，可擊發，認具殺傷力；另外2
    顆，均係口徑0.40吋制式子彈，均經試射，可擊發，認具殺
    傷力，有卷附內政部警政署刑事警察局97年6 月9 日刑鑑字
    第0970068294號槍彈鑑定書1 份（見97年偵字第13438 號卷
    第39頁至第44頁）附卷供參，足認扣案之改造槍枝、制式子
    彈均具有殺傷力無疑。
  (五)被告甲○○持向員警自首所報繳之槍枝中，其中如附表編號
    1 、2 所示槍支試射之彈頭，與高雄市政府警察局刑事鑑識
    中心於被害人楊宗霖、邱弘嘉之自小客車上所採集到之彈頭
    之來復線特徵紋痕或彈底特徵紋痕相吻合，堪認係此2 支槍
    枝所擊發等情，此有內政部警政署刑事局98年3 月4 日刑鑑
    字第0980029605號函於卷供核（見97年度偵字第34743 號影
    印卷第155 頁），故應可認定前揭被害人所駕車牌號碼7456
    -ME 自用小客車遭槍擊，係遭甲○○持以自首之上開2 支制
    式手槍所擊發。
  (六)本件槍擊案件發生之時間為97年4 月10日凌晨5 時30分許，
    然被告甲○○卻於97年5 月6 日始出面向警方自首，期間經
    過將近1 個月，可見該段時間足夠被告甲○○與李登明就槍
    擊案案發細節加以討論，且被告甲○○之妻羅雅菱於案發前
    與李登明之未婚妻許維佩並不認識，2 人竟於案發後密切聯
    繫，羅雅菱且向許維佩借錢，連被告甲○○之律師費用亦由
    許維佩支付，有通聯記錄及簡訊在卷足憑，此舉顯與常情有
    違，如被告甲○○未頂替李登明，僅屬朋友關係，李登明之
    未婚妻何須如此關切及照顧被告甲○○之家人？在在令人不
    解，亦無法自圓其說。
  (七)準此，本件駕駛黑色賓士車並開槍射擊之人既為李登明，顯
    見被告甲○○並非實際持槍射擊之人。而被告甲○○卻於97
    年5 月6 日攜帶如附表所示之槍、彈向高雄市政府警察局自
    首，並向員警偽稱其係97年4 月10日凌晨4 時、5 時許持槍
    射擊楊宗霖之人等語（見警C 卷第16頁），其行為顯係意圖
    隱匿真正犯人李登明而為頂替，其所為頂替犯行，事證明確
    ，其頂替犯行，堪以認定。
三、核被告甲○○所為，係犯刑法第164 條第2 項之頂替罪。又
    移送併辦部分與起訴部分為同一案，本院自得併予審理。
四、原判決以被告甲○○罪證明確，因予適用刑法第164 條第2
    項，刑法施行法第1 條之1 之規定，並審酌被告甲○○明知
    另案被告李登明駕車沿街開槍掃射追殺被害人之犯行，嚴重
    破壞社會治安，且明知報紙已報導李登明涉犯該案件（見警
    B 卷第9 頁），竟仍意圖使李登明隱避而頂替，誤導員警辦
    案及司法機關偵查、審理結果，妨害國家刑罰權之正確行使
    ，造成國家追訴困難，更於偵訊及本院審理中仍心存僥倖，
    虛構不實，主觀惡性甚為重大，並審酌被告犯罪動機、目的
    、所生危害、智識程度等一切情狀，量處有期徒刑10月。其
    認事用法核無違誤，所處之刑亦屬允當。被告上訴意旨，仍
    執前詞，否認有犯頂替罪罪，指摘原判決不當，為無理由，
    應予駁回。
據上論斷，應依刑事訴訟法第368 條，判決如主文。
本案經檢察官陳國全到庭執行職務。
中    華    民    國    99    年    1     月    11    日
                  刑事第二庭  審判長法  官  林正雄
                                    法  官  陳啟造
                                    法  官  黃壽燕
以上正本證明與原本無異。
不得上訴。
中    華    民    國    99    年    1     月    11    日
                                    書記官  齊椿華
附錄本判決論罪科刑法條：
中華民國刑法第164 條
（藏匿人犯或使之隱避、頂替罪）
藏匿犯人或依法逮捕拘禁之脫逃人或使之隱避者，處2 年以下有
期徒刑、拘役或5 百元以下罰金。
意圖犯前項之罪而頂替者，亦同。
附表：
 ┌──┬────────┬───┬───────────────┐
 │編號│名稱            │數量  │鑑定結果                      │
 ├──┼────────┼───┼───────────────┤
 │1   │制式半自動手槍（│1枝   │口徑9mm制式半自動手槍，美國   │
 │    │槍枝管制編號：11│      │RUGER廠P85MKII型，管內具六條右│
 │    │00000000號）    │      │旋來復線，可擊發同口徑制式子彈│
 │    │                │      │，認具殺傷力。                │
 ├──┼────────┼───┼───────────────┤
 │2   │制式半自動手槍（│1枝   │口徑0.40吋制式半自動手槍，美國│
 │    │含彈匣1個，槍枝 │      │SMITH&WESSON廠1066型，槍號為  │
 │    │管制編號：110206│      │TFB2139，槍管內具六條左旋來復 │
 │    │4755號）        │      │線，擊發功能正常，可供擊發同口│
 │    │                │      │徑制式子彈使用，認具殺傷力。  │
 ├──┼────────┼───┼───────────────┤
 │3   │改造手槍（槍枝管│1枝   │仿BERETTA 廠M9型半自動手槍製造│
 │    │制編號：00000000│      │之槍枝，換裝土造金屬槍管而成、│
 │    │53號）          │      │擊發功能正常，可供擊發適用子彈│
 │    │                │      │使用，認具殺傷力。            │
 ├──┼────────┼───┼───────────────┤
 │4   │子彈            │11顆（│均係口徑9mm制式子彈，採樣4顆試│
 │    │                │試射4 │射，可擊發，認均具殺傷力。    │
 │    │                │顆，餘│                              │
 │    │                │7顆） │                              │
 ├──┼────────┼───┼───────────────┤
 │5   │子彈            │2顆（ │均係口徑0.40吋式子彈，均經試射│
 │    │                │均經試│，可擊發，認具殺傷力。        │
 │    │                │射）  │                              │
 └──┴────────┴───┴───────────────┘

司法院資訊處製作；財團法人民間司法改革基金會備份。
